【裁判字號】    90,訴,7007
【裁判日期】    920327
【裁判案由】    土地增值稅
【裁判全文】
臺北高等行政法院判決                              九十年度訴字第七○○七號
                              .
    原      告  甲○○
    被      告  臺北市稅捐稽徵處
    代  表  人  乙○○處長）.
    訴訟代理人  丙○○
右當事人間因土地增值稅事件，原告不服台北市政府中華民國九十年十一月一日府訴
字第九００九九八二二０一號訴願決定，提起行政訴訟。本院判決如左：
    主  文
訴願決定及原處分均撤銷。
訴訟費用由被告負擔。
    事  實
一、事實概要：原告於民國（以下同）八十六年十月二日經法院拍賣取得台北市○○
    區○○段一小段三三一、三三二地號持分土地，復於同年十月二十二日向被告機
    關士林分處申報移轉系爭土地，原經該分處以前次移轉現值為每平方公尺新台幣
    （以下同）一０五、０００元計算，核定其土地增值稅為零。嗣因土地稅法第三
    十條條文修正公布，該分處據以更正改按拍定價格每平方公尺八０、四０九元及
    一００、０００元為前次移轉現值，核定補徵原告土地增值稅額共計四三三、八
    ０二元。原告不服，向被告機關申請復查，經被告機關以九十年五月八日北市稽
    法乙字第九０六一一０八０００號復查決定不予受理，並於九十年六月一日送達
    。又該分處以原告欠繳系爭應納土地增值稅額及滯納金，爰依稅捐稽徵法第二十
    四條第一項規定，先後以八十九年九月十四日北市稽士林丙字第八九九０三九０
    三號、八十九年九月二十日北市稽士林丙字第八九０一七八七一００號及八十九
    年九月二十七日北市稽士林丙字第八九０一八四五０００號函請台北縣新店市地
    政事務所及台北市大安地政事務所辦理原告所有台北縣新店市○○街一０九巷二
    十八及三十四號房屋、台北縣新店市○○段外挖子小段七十七之三二地號持分土
    地及台北市○○區○○段一小段七一八地號持分土地不得為移轉或設定他項權利
    之不動產禁止處分，並以同前揭函副知原告。原告對前揭被告機關復查決定及士
    林分處八十九年九月十四日北市稽士林丙字第八九九０三九０三號、八十九年九
    月二十日北市稽士林丙字第八九０一七八七一００號函所為稅捐保全處分不服，
    於九十年六月二十八日提起訴願，遭決定駁回，原告猶不甘服，遂向本院提起行
    政訴訟。
二、兩造聲明：
  (一)原告聲明：訴願決定及原處分均撤銷。
  (二)被告聲明：駁回原告之訴。訴訟費用由原告負擔。
三、兩造之主張：
甲、原告主張：
  (一)系爭房屋於八十六年十月二日買入，同年月二十九日賣出並辦理移轉，而新法於
    同年月三十一日修正生效，本件不應適用新法。被告機關以後法之規定適用於後
    法修正前之行為，違反法律不溯及既往原則，故原處分違法而自始無效，此行政
    程序法第一百十條第四項、第一百十一條定有明文。雖被告機關稱依據相關解釋
    函令，適用新舊法應以執行法院分配表作成之時點加以認定，而非依實際移轉之
    時點；惟執行法院之分配乃人為因素，不應因此侵害原告權益。
  (二)原告僅是設籍於繳款通知書所送達之處所，並無居住事實，且當初送件申辦時，
    文件上均有登記代書聯絡方式，被告機關卻未通知代書。被告機關及訴願決定機
    關均未從法律實體上審酌該行政處分是否適法，僅一昧的在程序上打轉，並以復
    查程序逾越法定期間來駁回原告之復查及訴願的申請，訴願機關也未給予到場申
    訴之機會，也從來沒有審究該行政處分之法律依據在法律本體上是否適法。違法
    且自始無效之行政處分不能因人民未收到相關通知、送達因而逾法定期間即變成
    合法有效之處分。
乙、被告主張：
  (一)按稅捐稽徵法第十八條第三項規定：「前項公示送達，自將公告黏貼牌示處並自
    登載新聞紙之日起經二十日，發生送達效力。」同法第二十四條第一項規定：「
    納稅義務人欠繳應納稅捐者，稅捐稽徵機關得就納稅義務人相當於應繳稅捐數額
    之財產，通知有關機關，不得為移轉或設定他項權利‧‧‧」土地稅法第三十條
    第一項第五款規定：「土地所有權移轉或設定典權，其申報移轉現值之審核標準
    ，依左列規定：五、經法院拍賣之土地，以拍定日當期之公告土地現值為準。但
    拍定價額低於公告土地現值者，以拍定價額為準‧‧‧」'
  (二)按依據相關解釋函令，適用新舊法應以執行法院分配表作成之時點加以認定，而
    非依實際移轉之時點。卷查原告於八十六年十月二日經法院拍賣取得系爭土地，
    按八十六年十月二十九日修正公布之上開土地稅法第三十條第一項第五款規定，
    其申報移轉現值之審核標準，原應以拍定日當期之公告土地現值為準，但拍定價
    格低於公告土地現值者，以拍定價格為準，本案系爭土地拍定價額（三、五八八
    、○○○元）低於公告土地現值（四、六二○、○○○元），是其應以拍定價額
    為準；而被告機關所屬士林分處因先前就系爭土地以土地公告現值（每平方公尺
    一○五、○○○元）為移轉現值核算應繳之土地增值稅，與上開修正後之土地稅
    法第三十條規定不符，乃依法更正改按拍賣價格（每平方公尺八○、四○九元、
    及一○○、○○○元）重新核算應繳之土地增值稅額為三一九、○一五元，並函
    請士林地院民事執行處更正應扣繳稅額。至原告再移轉系爭土地申報土地增值稅
    案，應以拍賣價格每平方公尺八○、四○九元、及一○○、○○○元為其前次移
    轉現值，並補徵土地增值稅四三三、八○二元，揆諸前揭土地稅法規定，洵屬有
    據。
  (三)又本件原核定稅額繳款書已於八十九年七月二十五日於被告機關辦理公示送達，
    並於翌日（二十六日）登載於自由時報，依首揭稅捐稽徵法第十八條第三項規定
    ，系爭土地增值稅繳款書已於八十九年八月十四日送達，是被告機關所屬士林分
    處另訂其繳納期限至八十九年九月十三日止，原告應於是日前申請復查，惟其於
    九十年二月二十二日始向被告機關所屬士林分處申請復查，已逾法定期間，是被
    告機關復查決定係以程序不合法予以駁回，於法並無不合。
  (四)綜上論結，原告之訴應不合法，爰請依法駁回原告之訴。
    理  由
一、本件係原告於八十六年十月二日經法院拍賣取得台北市○○區○○段一小段三三
    一、三三二地號持分土地，於同年十月二十二日向被告機關士林分處申報移轉系
    爭土地，原經該分處以前次移轉現值為每平方公尺一０五、０００元計算，核定
    其土地增值稅為零。嗣因土地稅法第三十條條文修正公布，該分處據以更正改按
    拍定價格每平方公尺八０、四０九元及一００、０００元為前次移轉現值，核定
    補徵原告土地增值稅額共計四三三、八０二元。原告不服，向被告機關申請復查
    ，經被告機關復查決定不予受理，提起訴願，遭決定駁回，原告猶不甘服，遂向
    本院提起行政訴訟。查本件原告應繳納之土地增值稅繳款書，其繳納期間為八十
    九年六月二十七日至七月二十六日，被告機關因無法送達予原告，展延繳納期限
    至八十九年九月十三日，並依稅捐稽徵法第十八條第二項之規定於八十九年七月
    二十五日辦理公示送達，將公告黏貼於原處分機關牌示處，並於翌日即二十六日
    登載於自由時報，依稅捐稽徵法第十八條第三項規定，系爭土地增值稅繳款書已
    於八十九年八月十四日送達，原告應於是日前申請復查，惟其於九十年二月二十
    二日始向被告機關所屬士林分處申請復查，已逾法定期間；被告機關復查決定以
    程序不合法予以駁回，其論事用法，固非無據。
二、惟查稅捐稽徵法第十九條第一項前段規定，為稽徵稅捐所發之各種文書，得向納
    稅義務人之代理人、代表人、經理人或管理人以為送達。本件原告於八十六年十
    月二十二日向被告機關士林分處申報移轉台北市○○區○○段一小段三三一、三
    三二地號持分土地，係以翟基樹為代理人，揆諸該申報書第十一項載明「茲委託
    翟基樹君代辦土地現值申報，領取土地增值稅繳款書或免稅證明書及應納未納土
    地稅繳款書、工程受益費繳款書等事項。」自明，有土地增值稅申報書二紙在卷
    可考。本件被告機關嗣因土地稅法第三十條條文修正公布，該分處據以更正改按
    拍定價格每平方公尺八０、四０九元及一００、０００元為前次移轉現值，從而
    被告機關核定補徵，係因上開土地增值稅申報書而來，是以翟基樹為原告代理人
    地位並不因此而喪失，是以對於補徵原告土地增值稅部分，翟基樹乃基於為原告
    代理人之地位。另揆諸稅捐稽徵法第十九條第一項前段規定意旨，被告機關於送
    達原告之通知，自得送達其代理人，本件被告機關於送達原告未果，若再送達原
    告代理人時未果，再予以公示送達，方屬正途；然復查決定未查，遽以原告申報
    復查逾期而予以不受理，尚有未當，訴願決定未予糾正，亦非妥適（復查及訴願
    決定，雖於理由內載明實體理由，惟均以復查逾期為由而予以不受理或駁回）；
    爰由本院對於原處分即復查決定，及訴願決定予以撤銷，並由被告就本件實體部
    分予以審究；至被告機關先後以八十九年九月十四日北市稽士林丙字第八九九０
    三九０三號、八十九年九月二十日北市稽士林丙字第八九０一七八七一００號及
    八十九年九月二十七日北市稽士林丙字第八九０一八四五０００號函請台北縣新
    店市地政事務所及台北市大安地政事務所辦理原告所有台北縣新店市○○街一０
    九巷二十八及三十四號房屋、台北縣新店市○○段外挖子小段七十七之三二地號
    持分土地及台北市○○區○○段一小段七一八地號持分土地，不得為移轉或設定
    他項權利之不動產禁止處分，因復查補徵土地增值稅之核定未合法送達原告，已
    如前述，尚不生原告欠繳土地增值稅及滯納金之問題，是被告為前揭禁止處分之
    原因已不存在，無可維持，訴願決定未予糾正，亦有未合，應併予撤銷。
據上論結，本件原告之訴為有理由，爰依行政訴訟法第九十八條第三項前段，判決如
主文。
中    華    民    國    九十二      年      三      月      二十七      日
                            臺 北 高 等 行 政 法 院   第 七 庭
                                           審 判 長   法    官    黃秋鴻
                                                      法    官    李得灶
                                                      法    官    黃本仁
右為正本係照原本作成。
如不服本判決，應於送達後二十日內，向本院提出上訴狀並表明上訴理由，如於本判
決宣示後送達前提起上訴者，應於判決送達後二十日內補提上訴理由書（須按他造人
數附繕本）。
中    華    民    國    九十二      年      三      月      二十七      日
                                                      書 記 官   王琍瑩


司法院資訊處製作；財團法人民間司法改革基金會備份。
